台灣屏東地方法院刑事判決　　　　　　　　　　　　　　九十一年度訴字第八五號
　　公　訴　人　臺灣屏東地方法院檢察署檢察官
　　被　　　告　乙○○
　　選任辯護人　許清連
　　　　　　　　鄭淑貞
　　　　　　　　林鴻駿
右列被告因違反廢棄物清理法案件，經檢察官提起公訴（九十年度偵字第六七二五號
）及移送併辦（九十一年度偵字第七六四號），本院判決如左：
    主  文
乙○○共同未依廢棄物清理法第四十一條第一項規定，領有廢棄物清除、處理許可文
件，從事廢棄物清除，處有期徒刑壹年參月。
    事  實
一、乙○○明知從事廢棄物清除、處理業務者，應向直轄市、縣（市）主管機關或中
    央主管機關委託之機關申請核發公民營廢棄物清除處理機構許可文件後，始得受
    託清除、處理廢棄物業務，其未向主管機關申請核發廢棄物清除許可證或核備文
    件，且無廢棄物清理法第四十一條第一項但書之例外情形，竟於九十年十月二十
    二日十時許，與年籍不詳、名為「郭嘉利」者，共同基於清除廢棄物之犯意聯絡
    ，駕駛拼裝三輪車，自屏東市不詳處所，載運拆屋之磚塊、廢棄土石、夾雜大量
    木條、木板等一般事業廢棄物，至屏東縣鹽埔鄉○○段第四六０之一地號土地傾
    倒。嗣經土地管理人丙○○及其所雇用之怪手司機甲○○發覺而報警查獲。
二、案經屏東縣警察局里港分局報請台灣屏東地方法院檢察署檢察官偵查起訴及移送
    併辦。
    理  由
一、訊據被告乙○○固不否認未取得許可證或核備文件，即駕駛拼裝三輪車從事清除
    廢棄物之行為，惟矢口否認有違反廢棄物清理法之犯行，辯稱：伊所傾倒的並非
    廢棄物，而是剩餘土石方等有用資源；且伊並非經營廢棄物處理業之公、民營機
    構或個人，並非廢棄物清理法所欲規範之對象云云。經查：
    (一)右揭犯罪事實，業據證人丙○○於警訊、偵查及本院審理時證述明確，核與證
      人甲○○於警訊中所述相符，並有現場照片四張、屏東縣環境保護局廢棄物稽
      查記錄、土地所有權狀各一份附卷可稽。被告所載運之物除建築物拆除工程所
      產生之磚塊、土石外，確含有大量木條、木板等物，有上開照片及稽查記錄可
      證。
    (二)1.按營建剩餘土石方之種類，包括建築工程、公共工程及建築物拆除工程施工
        所產生之剩餘泥、土、砂、石、磚、瓦及混凝土塊，凡此因經暫屯、堆置可
        供回收、分類、加工、轉運、處理及再生利用，固屬於有用之土壤砂石資源
        ，惟並不包括施工所附帶產生之金屬屑、玻璃碎、塑膠類、木屑、竹片、紙
        屑、瀝青等廢棄物，故因施工所生之金屬屑、玻璃碎片、塑膠類、木屑、竹
        片、紙屑、瀝青等廢棄物，仍屬一般廢棄物，有行政院八十九年五月四日台
        八十九內字第一二六０二號函，及內政部八十九年五月十七日台八九內營字
        第八九八三三七三號函頒實施之「營建剩餘土石方處理方案」可資參照。
      2.又依據行政院八十六年十二月三十一日八十六內字第五二一０九號函示，明
        確認定剩餘土石方、磚瓦、混凝土塊為有用資源，非屬廢棄物範圍；營建剩
        餘土石方如依「營建剩餘土石方處理方案」規定合法處理者，均不以廢棄物
        認定，惟如未依其規定辦理而隨意棄置，致污染環境者，仍為「違反廢棄物
        清理法」，亦有同署九十年八月八日（九０）環署廢字第００四七四０號函
        可參。
      3.因此依前開規定及說明，本件被告所傾倒之物，包括磚塊、廢棄土石等物在
        內，既未依規定辦理而隨意棄置，致污染環境者，仍為廢棄物；何況上開回
        填之物尚含有大量木板、木條等物，顯見其非單純之營建剩餘土石方而足以
        污染環境衛生，是該等物品自屬於廢棄物清理法第二條第一項所稱之一般事
        業廢棄物。
    (三)再按修正前廢棄物清理法第二十二條第二項第四款（即修正後第四十六條第一
      項第四款）適用刑罰之主體是否以公、民營廢棄物清除處理「機構」為限？
      1.就目的解釋而言，廢棄物清理法之立法目的係「為有效清除、處理廢棄物，
        改善環境衛生，維護國民健康」（第一條）。非屬公、民營廢棄物清除、處
        理機構，未領得許可證即從事廢棄物清除、處理者，對於環境衛生所造成之
        危害不亞於「公民營廢棄物清除、處理機構」，如僅規範公、民營廢棄物清
        除、處理機構，而未將「非公民營廢棄物清除、處理機構」（包含個人）列
        入適用範圍，顯無法落實立法目的。
      2.就文義解釋而言，修正前廢棄物清理法第二十條規定得申請核發經營廢棄物
        之貯存、清除或處理業務之申請人固限於公、民營廢棄物清除、處理機構，
        亦即不得以自然人身分向主管機關為上開業務經營許可證之申請，此係為便
        於行政上之管理、監督，以有效清除、處理廢理物，確保環境衛生。任何自
        然人或法人欲經營廢棄物之貯存、清除或處理業務時，自應依該規定，以公
        民營機構之經營型態向地方主管機關申請核發許可證。然修正前同法第二十
        二條第三項第四款就「未依第二十條規定領有廢棄物清除、處理許可證或核
        備文件，從事廢棄物貯存、清除、處理者」，在文義上，除包括未領有上開
        許可證之「公、民營廢棄物清除、處理機構」外，當然還包括原本即未具申
        請資格，不可能取得該項許可證或核備文件之自然人。
      3.從而，任何自然人或法人未以公民營機構之經營型態向地方主管機關申請核
        發許可證，即擅自從事廢棄物之貯存、清除或處理等行為，均應依修正前同
        法第二十二條第二項第四款（即修正後第四十六條第一項第四款）規定處罰
        之，最高法院八十九年台上字第四八一四號判決亦同此見解。
    (四)綜上所述，被告清除之內容為一般事業廢棄物，且其本身亦為廢棄物清理法所
      規範之對象，是所辯上開各詞，即非可採。本件事證明確，被告犯行堪以認定
      。
三、查被告載運廢棄物之行為，依事業廢棄物貯存清除處理方法及設施標準第二條第
    二款規定，係屬「清除」廢棄物之行為；是核被告所為，係違反現行法廢棄物清
    理法第四十一條第一項規定，而犯同法第四十六條第一項第四款前段之未依規定
    領有廢棄物清除、處理許可文件，從事廢棄物清除罪。被告行為後，廢棄物清理
    法業於九十年十月二十四日修正公布，於同年月二十六日生效施行，將原廢棄物
    清理法第二十二條第二項第四款移置第四十六條第一項第四款，比較新舊法結果
    ，刑度相同並無修正（僅科罰金刑部分單位標準不同），且修正後第四十一條第
    一項增加除外規定，亦即從事廢棄物清除、處理業務者，若有修正後第四十一條
    第一項但書各款情形之一，則無庸申請許可文件，即可受託清除、處理廢棄物業
    務，是修正後廢棄物清理法第四十六條第一項第四款之適用對象，顯較修正前廢
    棄物清理法第二十二條第二項第四款為窄，自以修正後廢棄物清理法有利於行為
    人，依刑法第二條第一項前段規定自應適用修正後現行法裁判論罪科刑。被告與
    年籍不詳、名為「郭嘉利」者間，有犯意聯絡與行為分擔，皆為共同正犯。公訴
    人漏未斟酌上情，容有未恰，併此敘明。又移送併辦部分（九十年度偵字第七六
    四號），雖未據起訴，惟查與前揭起訴部分之犯罪事實相同，係屬同一案件，本
    院自得一併審究。爰審酌被告前曾違反廢棄物清理法（參見台灣高等法院被告全
    國前案紀錄表）經緩刑後，猶不知改過自新而再犯本案，其犯罪之動機、目的、
    手段、傾倒數量、對於環境可能造成之污染及破壞等一切情狀，量處如主文所示
    之刑。
據上論斷，應依刑事訴訟法第二百九十九條第一項前段，修正後廢棄物清理法第四十
六條第一項第四款，刑法第十一條前段、第二條第一項前段、第二十八條，判決如主
文。
本案經檢察官廖俊豪到庭執行職務。
中      華      民      國    九十一    年      三      月    二十九    日
                                    台灣屏東地方法院刑事第一庭
                                        審判長法  官   潘正屏
                                              法  官   林世民
                                              法  官   楊中琪
右正本證明與原本無異。
如不服本判決應於收受本判決送達後十日內向本院提出上訴書狀，其未敘述上訴理由
者，並得於提起上訴後十日內向本院補提理由書狀（均須按他造當事人之人數附繕本
 ）「切勿逕送上級法院」
                                                 書記官   謝博興
中    華    民    國     九十一      年      四      月       一      日
附錄論罪法條：修正後廢棄物清理法第四十六條第一項第四款
第四十六條  有下列情形之一者，處一年以上五年以下有期徒刑，得併科新臺幣三百
            萬元以下罰金：
            四  未依第四十一條第一項規定領有廢棄物清除、處理許可文件，從事
                棄物貯存、清除、處理，或未依廢棄物清除、處理許可文件內容貯
                、清除、處理廢棄物。
